臺灣臺北地方法院民事判決　　　　　　99年度重訴字第1146號
原　　　告　臺灣築地魚金股份有限公司
法定代理人　貴山淨
訴訟代理人　曾大中律師
複代理人　　張志偉律師
被　　　告　陳幸男
　　　　　　李紫涵
共　　 同
訴訟代理人　簡榮宗律師
複代理人　　陳以蓓律師
上列當事人間請求履行契約等事件，本院於民國100 年1 月12日
言詞辯論終結，判決如下：
    主      文
原告之訴及假執行之聲請均駁回。
訴訟費用由原告負擔。
    事實及理由
一、原告主張：(一)被告陳幸男原係伊公司總經理，平時綜理公司
    行政、財務及營運等事項，於民國95年7 月間錄用訴外人陳
    韶嬅擔任會計，負責公司各項帳務收付、登記、銀行辦理存
    支與存摺保管等業務，詎陳韶嬅竟於95年8 月31日起至96年
    2 月間，利用職務上之便利，盜用陳幸男所保管之公司大小
    章，填寫取款憑條或國內匯款申請書等，向臺新國際商業銀
    行盜領公司之資金，以提領、匯款或轉帳方式陸續轉入陳韶
    嬅個人，以及與伊公司素無業務往來之訴外人黃阿川、張清
    標及巨彤國際股份有限公司等人之銀行帳戶，進而將該款項
    侵占朋分花用，總計盜用金額共計新臺幣（下同）15,620,4
    26元，上開事實經臺灣臺北地方法院檢察署（下稱臺北地檢
    署）偵查終結，以96年度偵字第11062 號、97年度偵字第10
    679 、10680 號起訴書對陳韶嬅及陳幸男提起公訴，並經鈞
    院97年度訴字第1572號刑事判決判處陳韶嬅有罪在案，陳幸
    男雖於該刑事判決中獲判無罪，惟其身為公司總經理，對所
    錄用之人員未盡監督之責，未妥善保管公司大小章致陳韶嬅
    得以反覆盜用，身兼財務主管對於定期交付予會計師申報之
    公司帳冊資料漠不關心，致未發現陳韶嬅偽造申報帳冊資料
    ，其未盡善良管理人之注意義務至為昭然，其自知理虧，即
    於96年3 月5 日簽署同意書，自承就陳韶嬅侵占公款事件所
    致全部損失，願負擔連帶賠償責任，雙方對同意書形式之真
    正不爭執，依民法第153 條及契約自治原則，自應成立生效
    ，又陳幸男自承對上情致生之損害為有過失，係指民事上之
    過失責任，與其是否參與該侵占犯行而應負刑事責任無關，
    又陳幸男稱伊公司負責人貴山淨表示將對其提告使負擔刑事
    責任，致心生恐怖而簽定同意書，惟與民法第92條所稱脅迫
    應指非法行為，尚屬不符，另鈞院於前揭97年度訴字第1572
    號刑事案件審理中，向臺新國際商業銀行調取有關伊公司95
    年8 月1 日起至96年2 月28日止在該行帳號00000000000000
    之資金往來明細及相關傳票影本，逐一比對陳韶嬅所經手各
    筆存提款情形後所認定遭盜領金額，故伊據為損害賠償之依
    據並無浮報。(二)伊前委託陳幸男代售伊所有車牌號碼5E-491
    1 號自用小客車（下稱系爭車輛），但依公司內規，陳幸男
    應於詢求估價後，以「稟議書」報請日本總公司簽核同意，
    惟陳幸男捨此正途而不由，先將系爭車輛價值低估僅有100,
    000 元，並由其妻即被告李紫涵承買，再將之以210,000 元
    高價出售第三人王建明，被告二人從中獲利110,000 元，陳
    幸男受任處理系爭汽車出售事宜，顯未善盡善良管理人之注
    意義務，致伊受有110,000 元損失，依民法第544 條及第18
    4 條第1 項規定，均應對伊負損害賠償，而李紫涵明知系爭
    車輛非其所有，復未經伊同意，竟先於96年2 月28日即以21
    0,000 元出售予中古車商王建川並取得價款且將系爭車輛實
    際交付，嗣於同年3 月3 日逕以伊公司名義辦理過戶手續，
    再由李紫涵移轉登記予王建川之弟王建明名下，核被告所為
    ，顯然以不法行為侵害伊權益，應負共同侵權行為之連帶賠
    償責任，又被告共同佔有上述110,000 元不當得利迄今仍未
    歸還，亦應負返還利益之責。綜上，爰依同意書、民法第53
    5 條、第18 4條、第185 條、第179 條、第182 條第2 項等
    規定提請本件訴訟等語。並分別聲明：(一)被告陳幸男應給付
    原告15,620,426元及自起訴狀繕本送達翌日起至清償日止，
    按年息5 ％計算利息。(二)被告陳幸男及李紫涵應連帶給付原
    告110,000 元，及自起訴狀繕本送達翌日起至清償日止，按
    年息5 ％計算之利息。(三)願供擔保請准宣告假執行。
二、被告均以：(一)依同意書內文記載之「對此次疑似挪用公款事
    件，本人（即陳幸男）承認確有過失之處」等語，可知雙方
    所約定者，係基於陳幸男於系爭刑事案件中有造成原告公司
    虧空之過失為前提，應由原告對此負舉證責任，始得令其負
    損害賠償責任，惟陳幸男就公司大小章與得開啟放置大小章
    容器之鑰匙均分開保管，亦未使曾使陳韶嬅知悉其位置，陳
    韶嬅取得公司大小印鑑章，係以竊取保管箱鑰匙並盜印大小
    章之方式，其故意之不法行為，非陳幸男所得預防，可證陳
    幸男無保管印鑑章之過失，又公司存摺依公司慣例，均由會
    計保管使用，陳幸男僅負責最後的查核出章，是陳韶嬅以偽
    造存摺影本蒙混上級，非陳幸男所得查核，陳幸男已在其職
    務範圍內善盡查核與保管印件之責任，自難有任何未盡注意
    義務之過失之處，況陳幸男既於系爭刑事案件中獲判無罪，
    自無理由需負賠償原告公司損失之責任，原告執同意書主張
    由陳幸男與陳韶嬅連帶賠償，已有濫用權利，違反誠信原則
    ，依民法第148 條規定應屬無效，又陳幸男遭原告佯匡日本
    總公司負責人貴山淨亦同負連帶賠償責任，且以刑事告訴要
    脅，並利用陳幸男前曾中風有意識不清等情，致其心生恐怖
    ，有意思表示不自由而簽署系爭同意書，經陳幸男依民法第
    92條為撤銷之意思表示，自不負賠償責任。(二)又陳幸男受原
    告委託出售系爭車輛，經向外詢價後，於96年2 月13日稟報
    貴山淨系爭車輛價值100,000 元，復依日本總裁指示盡快處
    理，並同意出售與陳幸男之妻李紫涵，原告與李紫涵間成立
    系爭車輛之買賣契約，李紫涵於取得該車所有權後，嗣同年
    2 月底至車廠檢查時才委託中古車行賣出，陳幸男雖未依公
    司內規呈報稟議書，惟此僅屬在公司內部行政程序上之瑕疵
    ，且因時值農曆春節假期，屬不可歸責於己之事由，不妨礙
    原告與李紫涵間買賣契約之成立，被告並非無權處分，亦不
    負返還轉售利差責任等語，資為置辯。並均聲明：原告之訴
    駁回。
三、兩造不爭執事項：
(一)、原告前就陳韶嬅、陳幸男均係從事業務之人，未得其同意，
    盜用印文向臺新銀行領取上開所述款項，以及陳幸男、李紫
    涵偽造文書侵占公司系爭車輛等情，向臺北地檢署訴請偵辦
    ，經檢察官偵查終結，以96年度偵字第11062 號、97年度偵
    字第10679 、10680 號案件提起公訴，嗣經本院刑事庭以97
    年度訴字第1572號案件審理後，判決陳韶嬅行使偽造私文書
    ，應執行有期徒刑2 年7 月，陳幸男、李紫涵均無罪，檢察
    官對陳韶嬅提起上訴，而陳幸男、李紫涵部分已於99年5 月
    28日執行完畢，有前揭起訴書、刑事判決影本在卷可稽，並
    經本院調閱上開案號卷宗查核屬實（見本院卷(一)第10-18 、
    79-91頁）。
(二)、陳幸男於96年3 月5 日簽署同意書，其上記載：「本人陳幸
    男，現任臺灣築地魚金股份有限公司總經理乙職，由於因本
    人對公司財務控管監督之不周，且對重要印件保管之疏忽，
    致使得本公司財務人員，疑有挪用公款之情事發生，造成公
    司嚴重損失。對於此次疑似挪用公款事件，本人承認確有過
    失之處，故本人願意全力配合公司各項調查工作，同時本人
    同意，就此事件所造成臺灣築地魚金股份有限公司所有的損
    失，本人願負連帶賠償責任。」等語，此有同意書影本在卷
    可按（見本院卷(一)第19頁）。
四、兩造爭執之事項：
(一)、原告就陳韶嬅侵占公司公款所生之損害，請求陳幸男賠償其
    15,620,426元，有無理由？
(二)、原告請求被告連帶賠償出售系爭車輛之價差110,000 元，是
    否有理？
    茲就兩造爭點及本院得心證之理由分述如下：
(一)、原告就陳韶嬅侵占公司公款所生之損害，請求陳幸男賠償其
    15,620,426元，有無理由？
    原告依據前揭同意書、委任關係、侵權行為等法律關係向陳
    幸男主張此部分損害賠償，惟為陳幸男所否認。經查：(1)按
    受任人因處理委任事務有過失，或因逾越權限之行為所生之
    損害，對於委任人應負賠償之責，此為民法第544 條所定之
    賠償要件，則原告就陳幸男處理委任事務有過失或有因逾越
    權限之行為致生損害一情，依舉證責任分配原則，即負有先
    行舉證之義務。原告固以陳韶嬅之犯行昭然若揭，並經本院
    刑事庭判決有罪在案，且觀其犯行所得既遂之原因，係因其
    所盜印之公司大小章係由陳幸男所保管，原告公司之存摺及
    交付與會計師之申報帳冊均係偽造，陳幸男身兼總經理及財
    務主管竟未及時發現並阻礙損害發生，顯有違反善良管理人
    注意義務，屬處理委任事務有過失云云，惟據陳幸男於臺北
    市調查處所為陳述：原告為防止會計挪用公款，將公司印鑑
    章委由伊保管，會計欲請款時，須於填寫提款單或匯款單後
    ，交由伊用印同意，伊從未擅自授權陳韶嬅自行調度資金，
    相關印鑑自始至終均置放於伊辦公桌抽屜內，非陳韶嬅可自
    由取得，陳韶嬅之犯行係以伊所非得防範之不法方式既遂，
    伊對其犯行亦全然不知等語，此有96年3 月2 日調查筆錄內
    容在卷可考（見本院卷(一)第228 頁），又參酌本院97年度訴
    字第1572號刑事判決理由載述：「參之證人即告訴人魚金公
    司商品部經理林紹恭於本院審理中所證：在被告陳韶嬅辦公
    桌處找到被告陳幸男辦公室的鑰匙等語（見本院九十八年三
    月三十一日審判筆錄）……」之內容，亦有該判決書影本在
    卷可查（見本院卷(一)第86頁），可徵陳幸男抗辯陳韶嬅上開
    犯行係以不法方式達成，應屬可採，原告復未就陳幸男有何
    過失處理受任之事務，提出具體事證以實其說，其主張陳幸
    男應負受任人之損害賠償責任，其舉證容有未足，尚難憑採
    。(2)再原告主張侵權行為法律關係，須以陳幸男有因故意或
    過失之不法行為，或故意以背於善良風俗之方法，導致原告
    受有損害，且相互間具備因果關係，惟原告就陳幸男有何不
    法行為，且與其因陳韶嬅犯行所受之損害，有何因果關係，
    均未據原告具體闡明及舉證，自難為有利於原告之認定。(3)
    次按權利之行使，不得違反公共利益，或以損害他人為主要
    目的。行使權利，履行義務，應依誠實及信用方法。民法第
    148 條定有明文。觀以系爭同意書簽定日期為96年3 月5 日
    ，系爭刑事案件經檢察官提起公訴日期為97年8 月6 日，案
    經本院刑事庭於99年3 月23日作成刑事判決，可知陳幸男簽
    認系爭同意書時，係於系爭刑事案件確定前所為，又觀諸系
    爭同意書內容，約定由陳幸男就系爭侵占公款事件，所致生
    之損害負賠償責任，係因陳幸男自承其就陳韶嬅之犯行，有
    未善盡監督管理之過失，然陳韶嬅侵占公款與陳幸男違反所
    負之注意義務而有過失，誠屬二事，系爭同意書係基於陳韶
    嬅侵占公款時，且陳幸男有違反委任關係所應盡之善良管理
    人注意義務時，原告始取得對陳幸男之損害賠償請求權，原
    告執此雙方簽定同意書，逕為陳幸男應負損害賠償之依據，
    為補償自身所受之損害，已無構成上開請求權之基礎事實，
    則其權利之行使，顯有違反誠實及信用方法而難論正當，陳
    幸男以此抗辯其就陳韶嬅侵占公款之犯行所致生之損害，不
    負損害賠償等語，應屬可採。從而原告請求陳幸男就陳韶嬅
    侵占公款犯行所致生之損害負賠償責任，均不足採。
(二)、原告請求被告連帶賠償出售系爭車輛之價差110,000 元，是
    否有理？
    經查：(1)據原告公司負責人貴山淨於本院前揭刑事案件審理
    時到庭證稱：原告公司總裁擔心陳幸男開車有危險，所以取
    消配車，當時告知陳幸男盡快處理，陳幸男口頭告知詢價之
    結果約十萬元，並詢問其該車是否可賣給李紫涵，伊對陳幸
    男表示說知道了，此事轉告予日本總公司總裁，總裁亦表示
    應盡快把車處理掉等語，以及證人陳易陞於該案證稱：伊與
    李紫涵於96年2 月初同赴車廠詢價，得悉當時價格約8 萬、
    10萬元等語（見本院卷(一)第86頁反面），堪認陳幸男確係基
    於公司之授權而處理上開車輛，其詢價當時之價格確實為10
    萬、8 萬元，且陳幸男已將該車欲賣予其妻李紫涵之情事告
    知貴山淨，貴山淨亦已回報日本總公司，故被告抗辯陳幸男
    雖代原告出售系爭車輛，係其於向外詢價後，陳報原告公司
    該車價值100,000 元，並徵得其同意後出售與李紫涵等情，
    應堪採信，本院綜觀前情，認為陳幸男依前述口頭報告之程
    序，已獲原告公司同意處分車輛，是其基於此而為上開買賣
    及過戶移轉登記之行為，尚難認有何違反注意義務情事，至
    於陳幸男雖未依公司規定上呈稟議書之流程辦理，但此僅為
    行政上之瑕疵，亦難據此推論陳幸男有逾越權限之行為，原
    告復未就陳幸男有何過失處分受任事務或逾越權限之行為致
    生損害等情，提出具體事證以實其說，自難為有利於原告之
    認定。(2)陳幸男受託將系爭車輛出售與李紫涵，係徵得原告
    之同意，已如上述，難認陳幸男有何故意或過失之不法行為
    ，又其未以稟議書之程序向日本總公司陳報，亦僅屬行政上
    之瑕疵，難認原告將因此受有何損害，本院自難為有利於原
    告之認定，李紫涵雖於買受系爭車輛並由陳幸男以原告名義
    移轉登記於其名下後，將系爭車輛轉售予第三人，並獲得轉
    售利差，惟此僅係其與第三人基於買賣自由及市場價格自治
    所獲取之利潤，難認有何以不法行為或以故意背於善良風俗
    之方法加損害於原告之情，原告主張被告基於共同侵害其權
    利，應負連帶賠償責任，即屬無稽，不予准許。(3)再陳幸男
    於96年2 月間徵得原告及日本總公司同意後，由其代原告出
    售系爭車輛與李紫涵，原告與李紫涵即達成買賣契約意思表
    示合致，而該車本為陳幸男之配車，即由陳幸男佔有使用，
    由其交付系爭車輛予李紫涵，依動產所有權取得以交付為生
    效要件，李紫涵自此即取得系爭車輛所有權，雙方並於96年
    3 月3 日由陳幸男逕以原告名義辦理過戶予李紫涵名下，李
    紫涵於兩日後即同年3 月5 日再次過戶與王建明名下，足見
    李紫涵轉售系爭車輛屬有權處分，自無不當得利可言，原告
    以此主張不當得利返還請求權，為無理由。綜上，原告依委
    任契約、侵權行為及不當得利之法律關係，主張被告連帶給
    付轉售系爭車輛價差110,000 元，誠屬無據，本院礙難准許
    。
五、據上論結，原告依系爭同意書及民法委任契約、侵權行為之
    法律關係，請求陳幸男給付原告15,620,426元，復依委任契
    約、侵權行為及不當得利法律關係，請求被告連帶給付原告
    110,000 元，暨均自起訴狀繕本送達翌日起至清償日止，按
    年息5 ％計算之利息，均無理由，不應准許。又原告之訴既
    經駁回，其假執行之聲請亦失所附麗，應併予駁回。
六、因本件事證已臻明確，兩造其餘主張、陳述及所提之證據，
    經本院審酌後認與判決結果不生影響，爰不一一論述，附此
    敘明。
七、訴訟費用負擔之依據：民事訴訟法第78條。
中    華    民    國    100    年    1    月    31    日
                  民事第五庭     法  官  鄧德倩
以上正本係照原本作成
如對本判決上訴，須於判決送達後20日內向本院提出上訴狀。如
委任律師提起上訴者，應一併繳納上訴審裁判費。
中    華    民    國    100    年    1    月    31    日
                                 書記官  林孔華